【裁判字號】    90,訴,25
【裁判日期】    900424
【裁判案由】    給付買賣價金
【裁判全文】
臺灣臺北地方法院民事判決  九十年度訴字第二五號
    原      告  乙○○
    訴訟代理人  蕭佳灶律師
    被      告  甲○○      住台北市○○○路○段一九○號三樓
    訴訟代理人  陳永誠律師
右當事人間請求給付買賣價金事件，本院判決如左：
    主    文
被告應給付原告新台幣貳佰萬元，及自民國九十年二月十七日起至清償日止，按年息
百分之五計算之利息。
訴訟費用由被告負擔。
本判決於原告以新台幣陸拾柒萬元為被告供擔保後，得假執行。
    事    實
甲、原告方面：
  一聲明：如主文第一項所示，及為以供擔保為條件之假執行宣告。
  二陳述：
    (一)被告於民國七十八年九月十九日向原告購買坐落台北市○○區○○段二小段五
      九五之三地號土地，及其上門牌號碼為台北市○○區○○街二之十三號一樓建
      物（下稱系爭房地），買賣總價款為新台幣（下同）九百五十萬元，雙方約定
      付款方法為：1.簽訂契約書時，被告應給付原告價款二百五十萬元為定金；2.
      第二次付款，俟所有權移轉登記完成，被告給付原告三百萬元，餘款四百萬元
      配合被告銀行貸款一次付清屆時一併交尾。
    (二)詎被告除先後給付價金六百萬元外，並未依前述約定向銀行辦理貸款，以致仍
      有價金三百五十萬元未給付，迭經原告催討，均置之不理。原告乃於八十七年
      八月十五日對被告起訴，請其先給付價金一百五十萬元，該案歷經台灣台北地
      方法院八十七年度訴字第三一一四號、台灣高等法院八十七年度上字第一八○
      五號、最高法院八十九年度台上字第二四二五號三審判決原告勝訴確定，該判
      決理由中並詳載被告買受系爭房地，尚有尾款三百五十萬元未付。
    (三)前開案件判決確定後，被告乃與原告簽訂和解契約，該一百五十萬元部分，原
      告同意折讓二十萬元，被告則已付訖其餘之一百三十萬元。惟被告尚有尾款二
      百萬元未付，爰依據民法第三百六十七條規定，請求被告給付買賣價金。
  三證據：提出不動產買賣契約書、台灣台北地方法院八十七年度訴字第三一一四號
          民事判決、台灣高等法院八十七年度上字第一八○五號民事判決、最高法
          院八十九年度台上字第二四二五號民事判決、和解契約各一份為證，並聲
          請訊問證人張君麟。
乙、被告方面：
  一聲明：原告之訴駁回。
  二陳述：
    (一)兩造於八十九年十月三十日簽訂和解書，其上載明尾款已付清，足證系爭買賣
      契約之尾款最多即為原告在前審所主張之一百五十萬元，且該筆款項被告業已
      付清。
    (二)原告在前案起訴時亦認尾款僅餘一百五十萬元，而原告係從事房地產業者，如
      其出售系爭房地尚有尾款三百五十萬元未收取，不可能拖到十年後才請求給付
      ，且於前案訴訟過程中又未主張保留二百萬元不起訴，其事後再提起本件訴訟
      ，顯非合乎常理。
    (三)兩造間對被告曾經付款三百萬元之事，於前審均記憶錯誤（誤認為三百萬元交
      由代書黃棟榮代為清償銀行），但至少雙方都有已給付該三百萬元之共識，但
      實際被告係以借款三百萬元充抵價金，其理由如下：
      1.雙方會有此記憶錯誤之情，應起源於黃代書在買賣契約第二條第二項記載：
        「俟所有權移轉登記完成，甲方付給乙方新台幣三百萬元，餘款新台幣四百
        萬元配合甲方銀行貸款一次付清屆時一併交尾」，而實際上該房屋根本無此
        貸款，故雙方多年後僅看契約，即將買賣價金給付過程誤認。
      2.被告有借款三百萬元之事實如下：
        被告在七十八年九月三十日有匯款二百萬元與原告之紀錄。
        依契約第二款第三項註明：「七十八年九月三十日乙○○先生開出台灣合
          作金庫支票金額三百萬元整，向甲○○調用現款，雙方言明該票到期可抵
          前項購屋款」，其有扣除利息十萬元之記載，雙方既約定利息，故當然有
          借款，故借款抵充價金之事實十分明確。
      3.原告事後以契約尾有第三期下之記載：「權狀核發下交付甲方同時甲方退還
        乙方提供之三百萬元保證履行契約支票」，該支票與前項之支票係同一支票
        ，亦即借款支票亦兼有保證履行契約支票之性質，即原告一方面提供系爭支
        票作借款憑證，另又提供作契約保證，兩者並無抵觸之處。
  三證據：提出匯款單一紙為證，並聲請訊問證人陳維新。
丙、本院依職權調閱八十七年度訴字第三一一四號給付買賣價金案件全卷。
    理    由
一原告主張被告向之買受系爭房地，因未付清全部價金，原告乃起訴請求被告給付價
  金一百五十萬元，該案業經三審判決原告勝訴確定。判決確定後，原告同意折讓二
  十萬元，被告另給付原告一百三十萬元等事實，已據原告提出不動產買賣契約書、
  本院八十七年度訴字第三一一四號、台灣高等法院八十七年度上字第一八○五號、
  最高法院八十九年度台上字第二四二五號民事判決、和解契約書等件為證，復為被
  告所不爭執，均堪信為真正。
二按除表現於主文之訴訟標的外，法院於判決理由中就訴訟標的以外之重要爭點，本
  於當事人辯論之結果已為判斷時，除顯然違背法令或當事人已提出新訴訟資料，足
  以推翻原判斷之情形外，於同一當事人就該重要爭點所提起之訴訟中，法院及當事
  人就該已經法院判斷之重要爭點法律關係，皆不得為任何相反之判斷或主張，始符
  民事訴訟法上之誠信原則，此即為民事訴訟法上所謂爭點效理論，此一理論業為實
  務界所肯認，最高法院著有八十八年度台上字第五五七號判決可資參照。
三查本案之爭執焦點，乃在於被告買受系爭房地是否已付清價金，而兩造間就此問題
  ，業據原告提起請求給付買賣價金之訴訟，該案並歷經三審判決確定。在該確定判
  決中，原告雖僅請求被告給付一百五十萬元未付之尾款（原告在該案審理中已表明
  被告僅給付價金六百萬元，因聽說被告願付一百五十萬元，故僅請求該數額，見前
  開台灣高等法院案卷第五十頁背面），惟由於被告辯稱已付清所有價金，故對於被
  告究竟給付多少價金，尚有多少價金未付之問題，在該案中兩造各提出多項事證來
  證明自己的主張為真，並已經過充分的攻擊防禦，該確定判決最後依據兩造辯論之
  結果認定被告僅給付價金六百萬元，尚有尾款三百五十萬元未付，並在判決理由中
  詳述其認定事實之原因及依據，是該案既判力所及部分，雖僅有原告請求之一百五
  十萬元，然對於被告除該一百五十萬元外，尚有二百萬元價金未付之事實，既在該
  案中經過詳細審理，則除兩造能提出新訴訟資料足以推翻該判斷，本院及兩造均不
  得再為相反之判斷或主張，應予敘明。
四被告否認買受系爭房地尚有尾款二百萬元未付，無非以兩造於前案確定後簽立和解
  契約，其上載明「尾款付清」等語；又原告於前案起訴時主張被告未付款項為一百
  五十萬元，而非三百五十萬元；另被告曾貸與原告三百萬元，雙方約定該筆款項可
  充抵價金等語為辯，惟查：
  (一)被告在前開給付買賣價金案件審理中，即已提出該項原告曾向伊借貸三百萬元之
    抗辯，惟經前案審理後認為該項抗辯不可信，有台灣高等法院八十七年度上字第
    一八○五號判決書在卷可佐，被告再以前詞置辯，即無可採。被告雖於本院審理
    中另提出匯款單一紙，欲證明兩造間確有借貸關係存在，然該匯款單之匯款金額
    為二百萬元，與被告所辯之借款金額並不相符，徒以該紙匯款單，並無法遽予推
    翻前案對此項抗辯之論斷，是本院認針對被告所為此項抗辯，應有爭點效理論之
    適用，亦即兩造間並無三百萬元借貸關係存在。
  (二)再者，原告於前開給付買賣價金案件起訴時雖主張被告未付尾款為一百五十萬元
    ，迨至審理過程中方主張未付尾款為三百五十萬元，然兩造訂立系爭買賣契約，
    迄今已逾十年，原告對付款細節記憶不清，與常理並不相違；而被告於該案審理
    中，對付款經過之敘述，亦非前後全然一致，益證兩造係於前案審理中方釐清價
    金給付之經過。準此，本院認為尚不得遽以原告於前案起訴時之主張與嗣後審理
    中之主張有更異，即認原告主張被告尚有尾款三百五十萬元未付等語為不可採。
  (三)又兩造於前開給付買賣價金案件判決確定後，簽訂和解契約，約定「乙方（即原
    告）依台灣高等法院八十八年度上字第一八○五號確定判決原得向甲方（即被告
    ）請求之金額，雙方同意在訂約日由甲方給付一百三十萬元整與乙方，尾款付清
    」，有該和解契約書在卷可按，而該份和解契約，乃係針對前確定判決之一百五
    十萬元所為，並非針對系爭買賣全部未付價金所為，亦據證人即兩造簽訂該份和
    解契約書之見證人張君麟到庭證述「：：：前案判決確定後，兩方都有打電話給
    我，我們相約八十九年十月卅日約在松江路第一銀行見面，到場者有我、楊海寶
    （即被告之夫，由其代理被告與原告簽訂系爭和解契約）、乙○○三人。到第一
    銀行時楊海寶去領了一百萬的台支本票及卅萬的現金，領了之後楊先生將一百三
    十萬元交給乙○○，並請張某在他帶來的和解契約上簽名，並對乙○○說簽了和
    解契約之後就不要再有任何請求，但張某不同意，所以在和解契約上更動了些字
    ，即加了「尾款付清」四個字及刪除「其他金額乙方同意拋棄請求權」等字：：
    ：」等語明確（見本院九十年四月十日言詞辯論筆錄），是被告以該和解契約書
    載有「尾款付清」等語為據，主張其已付清全部價金云云，並無可採。
五綜上所述，被告向原告買受系爭房地，迨至前開案件判決確定前，尚有價金三百五
  十萬元未付之事實，業據前開確定判決認定，被告復未能提出新訴訟資料以推翻該
  判斷，本院及兩造均應同受該判斷之拘束，不得為相反之主張或判斷。兩造於該案
  判決確定後已針對其中一百五十萬元為和解，被告尚有價金二百萬元未付之事實，
  洵堪認定。從而，原告依據民法第三百六十七條「買受人對於出賣人，有交付約定
  價金之義務」規定，請求被告給付價金二百萬元，及自起訴狀繕本送達翌日即九十
  年二月十七日起至清償日止，按年息百分之五計算之法定遲延利息，為有理由，應
  予准許。
六原告陳明願供擔保，聲請宣告假執行，核無不合，爰酌定相當擔保金額准許之。
七被告另聲請訊問證人陳維新，欲證明兩造於簽訂系爭買賣契約時另有借貸關係存在
  ，惟該項抗辯並不可採，前已述及，本院認無再訊問證人陳維新之必要；又本件判
  決基礎已臻明確，兩造其餘攻擊防禦方法及舉證，核與判決結果無影響，爰不再一
  一論列，併予說明。
據上論結，原告之訴為有理由，依民事訴訟法第七十八條、第三百九十條第二項，判
決如主文。
中      華      民      國    九十      年      四      月    二十四    日
                                            民事第二庭法      官  陳婷玉
右為正本係照原本作成
如對本判決上訴，須於判決送達後廿日內向本院提出上訴狀
中      華      民      國    九十      年      四      月    二十四    日
                                                      法院書記官  王  儀


司法院資訊處製作；財團法人民間司法改革基金會備份。
